【裁判字號】    97,交抗,1098
【裁判日期】    970923
【裁判案由】    聲明異議
【裁判全文】
臺灣高等法院臺中分院刑事裁定        97年度交抗字第1098號
抗  告  人
即移送機關  交通部公路總局台中區監理所彰化監理站
代  表  人  甲○○
受 處 分人  乙○○
上列抗告人因受處分人聲明異議案件，不服臺灣彰化地方法院中
華民國97年7月9日裁定（97年度交聲字第969號）提起抗告，本
院裁定如下：
    主  文
抗告駁回。
    理  由
一、原處分意旨略以：異議人即受處分人乙○○於民國（下同）
    97年6月27日晚上10時14分許，酒精濃度已超過規定標準，
    仍駕駛車牌號碼PG-9873號自用一般小客車，行經彰化縣員
    林鎮○○路、至善街口，經警舉發，爰依道路交通管理處罰
    條例第35條第1項第1款處罰鍰新臺幣（下同）19,500元，吊
    扣駕駛執照12個月，並施以道安講習云云。
二、聲明異議意旨略以：受處分人係駕駛自用小客車違規，不應
    吊扣職業大貨車駕照云云。
三、原裁定意旨略以：按汽車駕駛人，駕駛汽車經測試檢定，有
    酒精濃度超過規定標準之情形者，處1萬5千元以上6萬元以
    下罰鍰，並當場移置保管該汽車及吊扣其駕駛執照1年，並
    應接受道路交通安全講習，道路交通管理處罰條例第24條第
    1項第2款、第35條第1項第1款分別定有明文。次按同條例第
    68條於95年3月1日修正施行後規定「汽車駕駛人，因違反本
    條例及道路交通安全規則之規定，受吊銷駕駛執照處分時，
    吊銷其持有各級車類之駕駛執照」，其立法理由略謂「原條
    文將違法或違規駕駛人所持有各級車輛之駕駛執照一併吊扣
    或吊銷，失之過酷，影響人民工作及生活過鉅，爰修正之」
    ，修正後該條係將原有條文中之「吊扣或」3字刪除，故受
    吊扣駕駛執照處分時，不再吊扣其持有各級車類之駕駛執照
    ，僅於受吊銷駕駛執照處分時，始吊銷其持有各級車類之駕
    駛執照。(一)本件受處分人係於97年6月27日違規，依前揭說
    明，其受吊扣駕駛執照處分時，不再吊扣其持有之各級車類
    駕駛執照，故原處分機關於作成吊扣駕駛執照處分時，應就
    行為人所應吊扣之駕駛執照種類予以限定，始符合依法行政
    原則。又受處分人違規時，係駕駛自用小客車，此有原處分
    機關裁決書、舉發違反道路交通管理事件通知單在卷可參，
    自應僅限制其駕駛自用小客車之權利，即吊扣其小型車駕駛
    執照，始符依法行政原則，原處分機關裁處吊扣各級車類之
    駕駛執照，剝奪受處分人駕駛各級汽車之用路權，與依法行
    政原則難認無違，本件應僅吊扣小型車之駕駛執照，以避免
    過度影響人民之工作及生活，始符合修法本旨。此外，依道
    路交通安全規則第61條第1項第2款規定，汽車駕駛人取得高
    一級車類之駕駛資格者，應換發駕駛執照，並准其駕駛較低
    級車類之車輛，已領有大客車駕駛執照者，得駕駛大貨車、
    代用大客車、大客貨兩用車、曳引車、小型車、輕型機器腳
    踏車，是汽車駕駛人領有大客車駕駛執照者，即可駕駛前述
    多種「較低級車類」之車輛，換言之，駕駛人雖僅持有1張
    大客車駕駛執照，然該駕駛執照實包含多種較低級種類車輛
    之駕駛資格，屬「多合一」之駕駛執照，是原處分機關於執
    行時，自得在受處分人繳送之大客車駕駛執照上註明「吊扣
    小型車之駕駛執照」後發還，供其繼續持用，或其他適當方
    式執行，以貫徹裁罰本旨，附此敘明。(二)原處分除裁處罰鍰
    、吊扣駕駛執照外，並命受處分人接受道安講習，惟未引用
    道路交通管理處罰條例第24條第1項第2款規定為其依據，亦
    屬違法。綜上所述，原處分既屬違法，且異議人應依道路交
    通管理處罰條例第35條第1項第1款、第24條第1項第2款處罰
    ，有關吊扣駕駛執照之處罰僅及小型車之駕駛執照，不得吊
    扣受處分人之各級車類之駕駛執照，自應由本院撤銷原處分
    ，並自為裁定處罰鍰19,500元，吊扣普通小型車駕駛執照12
    個月，並接受道路交通安全講習云云。
四、抗告意旨略以：(一)按考領各類駕駛資格及駕照得適用駕駛之
    車種等規定，道路交通安全規則第60、61及62條分別定有明
    文，現行採機車駕駛執照、汽車駕駛執照各一照管理原則。
    酒駕違規吊扣駕駛執照之目的，並非僅為處罰違反道路交通
    管理事件之行為人，尚有以暫時禁止行為人於道路上駕駛，
    以免其短期內再犯之用意，實不得因違規駕駛領有最高級駕
    照資格，即有多次駕駛汽車之機會。(二)吊扣汽車駕駛執照之
    裁處，係以違規時駕駛資格之照類作為處罰立基，且道路交
    通管理處罰條例第35條亦有規定吊扣駕駛執照之裁處依據，
    而非道路交通管理處罰條例第68條之規定。另新修正公布之
    道路交通管理處罰條例第68條條文刪除吊扣部分，僅係為符
    合汽、機車各採一照管理制度，避免造成處罰機關執行實務
    上窒礙難行。(三)本件行為人違規時所駕駛自用一般小客車之
    資格，係立基於其所持之職業大貨車駕駛執照，並非無照駕
    駛，抗告人依道路交通管理處罰條例第35條第1項第1款規定
    ，裁處罰鍰新台幣1萬9千5百元、吊扣駕駛執照12個月及施
    以道安講習，僅依汽、機車駕駛執照分別管理原則作為裁處
    ，應無不當云云。
五、按汽車駕駛人飲用酒類或其他類似物後，其吐氣所含酒精濃
    度超過每公升0.25毫克，不得駕車；汽車駕駛人，有第35條
    第1項規定之酒後駕車情形，應接受道路交通安全講習；汽
    車駕駛人，駕駛汽車經測試檢定酒精濃度超過標準，處汽車
    駕駛人罰鍰1萬5千元以上6萬元以下，並當場移置保管該汽
    車及吊扣駕駛執照1年，道路交通安全規則第114條第2款、
    道路交通管理處罰條例第24條第1項第2款、第35條第1項第1
    款分別定有明文。該條文所稱之「駕駛執照」，依95年3月1
    日修正施行前之道路交通管理處罰條例第68條規定：「汽車
    駕駛人，因違反本條例及道路交通安全規則之規定，受吊扣
    或吊銷駕駛執照處分時，吊扣或吊銷其持有各級車類之駕駛
    執照。」係指違規人持有之各級車類駕駛執照均應予吊扣，
    然道路交通管理處罰條例第68條嗣於94年12月14日經修正公
    布並於95年3月1日施行，修正施行後之條文業已刪除「吊扣
    或」等字，即已將「受吊扣駕駛執照之處分係吊扣其持有之
    各級車類駕駛執照」部分之規定廢除，依現行條文之解釋，
    即係受吊銷駕照處分者，仍維持吊銷其持有之各級車類駕駛
    執照，至於受吊扣駕照處分者，則僅吊扣其違法或違規當時
    所駕駛車輛之駕駛執照，不再吊扣其持有之各級車類駕駛執
    照。且道路交通管理處罰條例第35條第1項第1款前段既將當
    場移置保管該汽車及吊扣其駕駛執照併列，而不稱「吊扣其
    各級車類之駕駛執照」，解釋上當係指同一等級之汽車駕駛
    執照而言，不得任意擴張解釋。又該修正條文之立法說明略
    以：「原條文將違法或違規駕駛人所持有各級車類之駕駛執
    照一併吊扣或吊銷，失之過酷，影響人民工作及生活甚鉅，
    爰修正之」等語，其立法意旨在於最高級車類之駕駛執照係
    受處分人賴以維生之工具，而受處分人駕駛較低級車類之車
    輛違規受罰，卻一併吊扣其最高級車類駕駛執照，對受處分
    人之工作權及生存權造成極大之損害，有違比例原則，故予
    修法。經查，本件受處分人乙○○於97年6月27日22時14分
    許，駕駛車牌號碼PG-9873號自小客車，行經彰化縣員林鎮
    ○○路與至善街口，經彰化縣警察局員林分局派出所員警檢
    測其吐氣所含酒精濃度每公升達0.31毫克，有彰化縣警察局
    舉發違反道路交通管理事件通知單1份附卷可稽，且為受處
    分人所不否認，是受處分人酒後駕駛自小客車之違規事實，
    固堪認定。惟受處分人所領有者係職業大貨車駕駛執照，而
    依上開說明，受吊扣駕駛執照處分時，應僅能吊扣其違規時
    之普通小型車駕駛執照，並不得再吊扣受處分人所持有各級
    車類之駕駛執照，原處分未察，竟仍吊扣受處分人所持有之
    職業大貨車駕駛執照，即非適法。至於受處分人僅領有最高
    級之職業大貨車駕駛執照，致無較低級車類之自用小客車駕
    駛執照可供吊扣，此係源於道路交通安全規則關於對於汽車
    駕駛執照之管理，採取一照原則，因而實務上僅逐級核給汽
    車駕駛執照1張，致持有職業大貨車駕駛執照者，倘因駕駛
    普通小型車違規，而須吊扣普通小型車駕駛執照時，無普通
    小型車駕駛執照可供吊扣。此等因法令所產生執行技術層面
    之困難，本應由行政機關因應法令之變更，而精進其行政執
    行成效，要不得因無駕駛執照可供吊扣執行之困難，為求行
    政上之便利，反棄法令於不顧，逕吊扣其持有各級車類之駕
    駛執照。是此技術層面之問題，要難據為原處分合法之理由
    。綜上，受處分人駕駛自用小客車，經測定酒精濃度超過規
    定標準，應僅能裁處吊扣其違規時之普通小型車駕駛執照，
    不得再吊扣受處分人所持有各級車類之駕駛執照。原審調查
    後，認受處分人之聲明異議有理由，就原處分關於吊扣受處
    分人之職業大貨車駕駛執照12個月部分予以撤銷，改另諭知
    吊扣受處分人之普通小型車駕駛執照1年，於法尚無不合。
    原處分機關抗告意旨未審酌新修正法律之旨趣，逕依道路交
    通管理處罰條例第35條第1項第1款之規定，認應限制受處分
    人之汽車駕駛用路權，請求撤銷原裁定，維持原處分云云，
    並無理由，應予駁回。
六、據上論結，應依道路交通案件處理辦法第26條、刑事訴訟法
    第412條，裁定如主文。
中    華    民    國    97    年     9    月    23    日
            刑事第八庭  審判長法  官  羅  得  村
                              法  官  吳  進  發
                              法  官  劉  榮  服
上列正本證明與原本無異。
不得再抗告。
                              書記官  周  巧  屏
中    華    民    國    97    年     9    月    23    日


司法院資訊處製作；財團法人民間司法改革基金會備份。
